【裁判字號】    99,交抗,560
【裁判日期】    991122
【裁判案由】    聲明異議
【裁判全文】
臺灣高等法院高雄分院刑事裁定         99年度交抗字第560號
抗   告   人
即原處分機關  高雄市政府交通局
代   表   人  王國材
異   議 人即
受   處 分人  于永秋
上列抗告人因違反道路交通管理處罰條例聲明異議案件，不服臺
灣高雄地方法院中華民國99年10月29日裁定（99年度交聲字第27
10號），提起抗告，本院裁定如下：
    主  文
原裁定及原處分均撤銷。
于永秋汽車駕駛人，駕駛汽車經測試檢定酒精濃度超過規定標準
，處吊扣普通輕型機器腳踏車駕駛執照拾貳個月，罰鍰新臺幣貳
萬伍仟元，並應接受道路交通安全講習。
    理  由
壹、抗告意旨略以：本案異議人於97年12月21日3 時22分許騎
    乘UGH-620 號輕型機車在本市○○路、成功路口前經本府警
    察局新興分局自強路派出所警員當場舉發「酒後駕車酒測值
    為0.75mg/l」違規，並填製高市警交字第B00000000 號違反
    道路交通管理事件通知單移送本局，上揭違規行為同時經本
    府警察局新興分局依違反公共危險罪嫌疑案件移送臺灣高雄
    地方法院檢察署偵辦，經臺灣高雄地方法院檢察署檢察官緩
    起訴處分之後，嗣異議人經本局依道路交通管理處罰條例第
    35條第1 項第1 款暨違反道路交通管理事件統一裁罰基準表
    規定，於99年9 月30日裁處異議人罰鍰新台幣（下同）4 萬
    5000 元 整，吊扣駕駛執照12個月，並應參加道路交通安全
    講習之處分。惟異議人向高雄地院聲明異議後，經高雄地院
    認異議人為本件違規行為時，係駕駛輕型機器腳踏車，依法
    所應受之處分僅為限制其駕駛輕型機器腳踏車之資格，因而
    裁定略以：「原處分撤銷。于永秋…，且1 年內不得考領輕
    型機器腳踏車駕駛執照。」依據道路交通安全規則第61條
    第7 款規定略以：「汽車駕駛人取得高一級車類之駕駛資格
    者，應換發駕駛執照，並准其駕駛較低級車類之車輛，其規
    定如下：七、已領有重型機器腳踏車駕駛執照者，得駕駛普
    通重型機器腳踏車、輕型機器腳踏車。」爰此，本件異議人
    於82 年5月18日考領有重型機車駕駛執照，亦於98年7 月13
    日至99年7 月12日止為本案受吊扣其駕照1 年處分在案，縱
    以裁定「1 年內不得考領輕型機器腳踏車駕駛執照」，惟按
    前項規定仍得以准其駕駛輕型機器腳踏車之資格。基上，請
    參酌99年7 月21日99年交聲字第1701號、99年7 月30日99年
    交聲字第2132號交通事件裁定，將有關「1 年內不得考領輕
    刑機器腳踏車駕駛執照」主文部分改裁為「吊扣輕型機器腳
    踏車駕駛執照（紀錄）12個月處分」較為妥適，以警惕其犯
    前項行為之限制，且再有駕駛輕型機器腳踏車之行為，則有
    道路交通管理處罰條例第68條處罰之效力及拘束，方符合違
    反同條例第35條併處「吊扣駕照」之立法本意云云。
貳、經查：
一、有關罰鍰部分：
（一）按一行為同時觸犯刑事法律及違反行政法上義務規定者，
      依刑事法律處罰之，但其行為應處以其他種類行政罰或得
      沒入之物而未經法院宣告沒收者，亦得裁處之；前項行為
      如經不起訴處分或為無罪、免訴、不受理、不付審理之裁
      判確定者，得依違反行政法上義務規定裁處之；行政罰法
      第26條定有明文。此乃明定對於人民違反公法上義務之行
      為，除因處罰之性質與種類不同，必須採用不同方法而為
      併合處罰，以達行政目的所必要者外，不得重複處罰之原
      則，以落實大法官釋字第503 號解釋揭示「一行為不得重
      複處罰」之現代民主法治國家之基本原則，依其立法理由
      所載：「一行為同時觸犯刑事法律及違反行政法上義務規
      定時，由於刑罰與行政罰同屬對不法行為之制裁，而刑罰
      之懲罰作用較強，故依刑事法律處罰，即足資警惕時，實
      無為一事二罰再處行政罰之必要。且刑事法律處罰，由法
      院依法定程序為之，較符合正當法律程序，應予優先適用
      。但罰鍰以外之沒入或其他種類行政罰，因兼具維護公共
      秩序之作用，為達行政目的，行政機關仍得併與裁處」，
      甚為明瞭。依刑事訴訟法第253 條之1 規定之緩起訴處分
      ，其中檢察官命被告為金錢給付部分，並得為民事強制執
      行名義，受處分人因緩起訴處分而剝奪其財產權，主觀上
      此一金錢給付義務具有強制性、懲罰性，雖不若易科罰金
      係以支付金錢作為自由刑之替代，惟經由緩起訴處分條件
      之履行，使其免於遭檢察官發動起訴程序，仍具有替代刑
      罰之效果，廣義而言，應屬實質刑事法律處罰，即屬於行
      政罰法第26條第1 項所稱之「刑事法律處罰」，而有行政
      罰法第26條第1 項「一事不二罰」規定之適用。準此，修
      正後道路交通管理處罰條例第35條第8 項所規定之罰金，
      解釋上亦應包括依檢察官處分命令，而向公益團體繳納捐
      款在內。故受處分人既依檢察官之緩起訴處分命令，向公
      益團體繳納捐款，即係履行檢察官為緩起訴處分命令，與
      受刑事處罰無異。至於法務部雖曾函釋認為行政罰法第26
      條第2 項所稱不起訴處分，係包括緩起訴處分在內，然緩
      起訴處分雖使被告免於刑事訴追，而與不起訴處分具有相
      同之效果，惟刑事訴訟法第253 條之1 第1 項係91年2 月
      8 日增訂，行政罰法則於94年2 月5 日公布，制定在後之
      行政罰法第26條第2 項僅臚列不起訴處分或無罪、免訴、
      不受理、不付審理之裁判確定者，而未將緩起訴處分納入
      ，應係立法者有意排除，而非法律漏洞。且緩起訴處分既
      非不能證明行為人之犯罪事實，且有支付一定金額之實質
      處罰，自與行政罰法第26條第2 項列舉之不起訴處分等情
      形迥然有別，是仍無從遽為比擬而為相同之處置。否則，
      刑事被告經法院循審判程序判處罰金或得以易科罰金之拘
      役或有期徒刑，均得援用行政罰法第26條第1 項之規定，
      免於處以行政秩序罰之雙重不利益；至於藉由緩起訴處分
      而節省司法資源者，在基於實質懲罰目的而其財產權遭受
      剝奪之餘，卻仍需繳納一定金額之行政罰鍰，其結果勢必
      降低刑事被告接受緩起訴處分之意願，造成反噬緩起訴處
      分替代繁複刑事審判程序之制度性機能。行政罰法第26條
      第2 項既未將緩起訴處分列舉其中，本於例外規定從嚴解
      釋之法理，自不能將條文中不起訴處分之範圍，擴及於性
      質顯不相同之緩起訴處分。
（二）另按被告於緩起訴期間內，有下列情形之一者，檢察官得
      依職權或依告訴人之聲請撤銷原處分，繼續偵查或起訴：
      一、於期間內故意更犯有期徒刑以上刑之罪，經檢察官提
      起公訴者。二、緩起訴前，因故意犯他罪，而在緩起訴期
      間內受有期徒刑以上刑之宣告者。三、違背第253 條之2
      第1 項各款之應遵守或履行事項者，刑事訴訟法第253 條
      之3 第1 項亦規定明確。是案經檢察官為「緩起訴處分」
      者，於緩起訴之猶豫期間內，是否因前開撤銷事由，經檢
      察官撤銷緩起訴處分後提起公訴，猶懸而未定。雖於緩起
      訴期間屆滿，而緩起訴未經撤銷，行為人得免於刑事訴追
      ，其法律效果與「不起訴處分」相同，然非俟緩起訴期間
      屆滿，無從確定行為人最終是否未經撤銷緩起訴處分，亦
      即緩起訴處分於猶豫期間內，未具實質之確定力，與具有
      終局確定力之「不起訴處分」不同。因緩起訴期間屆滿前
      ，該緩起訴處分仍有被撤銷之可能，倘原處分機關逕予行
      政裁罰，將使受處分人有同時遭受行政處罰及刑事訴追之
      危險，顯與行政罰法第26條規定之立法意旨相悖。行政罰
      法第26條第2 項之所定同一行為如經「不起訴處分」或為
      「無罪」、「免訴」、「不受理」、「不付審理」之裁判
      確定者，得依違反行政法上義務規定裁處之，所著重者係
      在各該事由同具終局免受刑事追訴之效力，而無雙重處罰
      之危險，應認屬列舉之事由，「緩起訴處分」既非上開列
      舉事由，且於緩起訴期間屆滿前仍存有雙重處罰之危險，
      原處分機關自不得於緩起訴期間屆滿前，就行為人之同一
      行為再為行政裁罰。
（三）本件異議人于永秋於97年12月21日3時22分許，駕駛車號
      UGH-620 號輕型機車，行經高雄市○○路前，經警查獲異
      議人酒後駕車，酒測值為每公升0.75毫克，而有「汽車駕
      駛人酒精濃度超過規定標準（每公升0.25至0.4 毫克）」
      之違規，依道路交通管理處罰條例第35條第1 項第1 款、
      第24條第1 項第2 款規定，裁處罰鍰新臺幣（下同）45,0
      00元，吊扣駕駛執照12個月，並應參加道路交通安全講習
      等節，有高雄市政府交通局高市交裁字第裁32-B00000000
      號違反道路交通管理事件裁決書1 份附卷可稽（見原審卷
      第4 頁）。又異議人因上開酒後駕車案件，經臺灣高雄地
      方法院檢察署檢察官以98年度偵字第1868號為緩起訴處分
      ，緩起訴期間為1 年，並命異議人向國庫支付2 萬元，並
      已於99年2 月10日緩起訴期滿等情，有舉發違反道路交通
      管理事件通知單、被告前案紀錄表各1 份在卷可稽（見本
      院卷第6 頁、原審卷第9頁）。
（四）又異議人上開酒後駕車之行為，係屬同時觸犯刑事法律及
      違反行政法上義務規定之行為，且前經緩起訴處分確定，
      異議人並給付20,000元，有被告前案紀錄表1 紙可證，自
      已產生實質刑罰之效果。揆諸行政罰法第26條規定與前揭
      說明，原處分機關對異議人上開酒後駕車之違規行為為裁
      罰時，除其行為應處以其他種類行政罰即吊扣駕駛執照及
      施以道路交通安全講習，仍得予以裁處外，自不得就該同
      一違規事實再處以「罰鍰」，原處分再予裁處異議人罰鍰
      ，與法自屬有違。另道路交通管理處罰條例第35條第8 項
      亦規定：「前項汽車駕駛人，經裁判確定處以罰金低於本
      條例第92條第3 項所訂最低罰鍰基準規定者，應依本條例
      裁決繳納不足最低罰鍰之部分。」，上開道路交通管理處
      罰條例第35條第8 項之規定，核屬行政罰法第26條第1 項
      之特別規定。而緩起訴處分固屬廣義之司法處分，為避免
      經法院裁判確定者，仍得裁決繳納；而經緩起訴確定者，
      反而不得裁決繳納差額之不公平情事，所謂經裁判確定應
      包括緩起訴處分確定。準此，本件異議人依緩起訴處分命
      令已繳交國庫20,000元，而原處分機關就抗告人之酒後駕
      車違規，依違反道路交通管理事件統一裁罰基準表規定，
      原得裁處罰鍰新台幣45,000元，是依上開道路交通管理處
      罰條例第35條第8 項規定，原處分機關就罰鍰部分仍得裁
      處新台幣25,000元（即差額部分）。
二、有關施以道路安全講習部分：
    原處分機關裁處異議人應參加道路安全講習部分，係為達成
    遏止酒後駕車之不法行為，維護道路交通用路權人之安全法
    益等行政目的所必要之罰鍰以外之其他種類行政罰，依行政
    罰法第26條第1 項但書之規定，原處分機關仍得裁處，並未
    違反「一事不二罰」之規定，故此部分之裁處並無違誤。
三、關於吊扣駕駛執照部分：
（一）按汽車駕駛人，駕駛汽車經測試檢定酒精濃度超過規定標
      準者，處15,000元以上60,000元以下罰鍰，並當場移置保
      管該汽車及吊扣其駕駛執照1 年；因而肇事致人受傷者，
      並吊扣其駕駛執照2 年；又汽車駕駛人，有第35 條 第1
      項規定之情形，應接受道路交通安全講習，道路交通管理
      處罰條例第35條第1 項第1 款、第24條第1 項第2 款分別
      定有明文。經查，本件異議人於上開時、地，酒後駕駛車
      號UGH-620 號輕型機車，行經高雄市○○路前，經警查獲
      異議人酒後駕車，酒測值為每公升0.75毫克，而有上開道
      路交通管理處罰條例第35條第1 項第1 款之違規事實，乃
      經警當場舉發，移送原處分機關以高雄市政府交通局於99
      年09月30日高市交裁字第裁32-B00000000號違反道路交通
      管理事件裁決書裁處罰鍰45,000元，吊扣駕駛執照12個月
      ，應參加道安講習等情，有上開裁決書舉發通知單等件在
      卷足稽（見原審卷第4 頁、本院卷第6 頁）。次查，異議
      人並未領有輕型機車駕駛執照，而係領有普通重型機車駕
      駛執照，有公路監理電子閘門證號查詢汽車駕駛人、機車
      駕駛人查詢結果各1 紙在卷可憑（見原審卷第10頁），是
      此部分事實均堪認定。
（二）惟按道路交通管理處罰條例第68條曾於94年12月14日修正
      公布，並自95年03月01日開始施行。原條文規定：「汽車
      駕駛人，因違反本條例及道路交通安全規則之規定，受吊
      扣或吊銷駕駛執照處分時，吊扣或吊銷其持有各級車類之
      駕駛執照」，修正後改為：「汽車駕駛人，因違反本條例
      及道路交通安全規則之規定，受吊銷駕駛執照處分時，吊
      銷其持有各級車類之駕駛執照」。觀其提案修正理由「原
      條文將違法或違規駕駛人所持有各級車類之駕駛執照一併
      吊扣或吊銷失之過酷，影響人民工作及生活甚鉅，爰修正
      之」，此業據立法院公報第94卷第70期院會紀錄記載明確
      。顯見依現行道路交通管理處罰條例規定，不得吊扣駕駛
      人所持有他級駕駛執照，亦即於為吊扣駕駛人駕駛執照之
      處分時，僅得吊扣駕駛人違規時所駕駛該級車類之駕駛執
      照，以限制其繼續駕駛該級車類行駛道路之權利，若駕駛
      人並無該級車類之駕駛執照，即無從執行吊扣駕駛執照之
      處分，而僅係應否依道路交通管理處罰條例第22條第1 項
      規定處罰駕駛人之問題。次按行政行為，採取之方法所造
      成之損害不得與欲達成目的之利益顯失均衡，行政程序法
      第7 條第3 款定有明文。又依道路交通安全規則第61條第
      1 項第6 款規定，汽車駕駛人取得高一級車類之駕駛資格
      者，應換發駕駛執照，並准其駕駛較低級車類之車輛，已
      領有普通重型機器腳踏車駕駛執照者，得駕駛輕型機器腳
      踏車。查本件抗告人既係駕駛輕型機車違規，若其普通重
      型機器腳踏車駕駛執照因而遭吊扣，將造成異議人不能駕
      駛普通重型機器腳踏車之結果，則原處分機關採取吊扣異
      議人普通重型機器腳踏車駕駛執照，以達成限制其駕駛輕
      型機車之目的，所造成損害已與欲達成目的之利益顯失均
      衡。
（三）從而，本件異議人於前述違規之際所駕駛者既為輕型機車
      ，故依法所受處分內容應僅為限制其駕駛輕型機車之權利
      ，原處分機關遽以吊扣異議人所持有之普通重型機器腳踏
      車駕駛執照，此舉顯然不當剝奪異議人駕駛普通重型機器
      腳踏車之權利，對異議人權益侵害甚鉅，亦與現行道路交
      通管理處罰條例第68條規定有悖，容有違誤。
（四）是原處分機關僅得裁處吊扣輕型機車駕駛執照，不得吊扣
      普通重型機器腳踏車駕駛執照。惟行為人依法既應諭知吊
      扣輕型機車駕駛執照，尚不能因異議人現實上僅持有普通
      重型機器腳踏車駕駛執照，即違背法律規定諭知免罰。此
      主管機關仍可利用電腦資料處理或在汽車駕照註記或其他
      方式，吊扣行為人輕型機車駕駛執照，執行層面應可妥適
      克服，尚難逕謂無法執行，而諭知不罰（參照臺灣高等法
      院暨所屬法院98年法律座談會刑事類提案第20號決議意旨
      ）。
（五）又按汽車駕駛執照為駕駛汽車之許可憑證，由駕駛人向公
      路監理機關申請登記，考驗及格後發給之。汽車駕駛人經
      考驗及格，未領取駕駛執照前，不得駕駛汽車，道路交通
      安全規則第50條第1 項定有明文。是未持有汽車駕駛執照
      而駕駛汽車者，即應依道路交通管理處罰條例第21條第1
      項第1 款、第2 款、第9 款、第2 項之規定為處罰。復依
      道路交通安全規則第53條、第61條、第61條之1 規定，我
      國汽車駕駛執照，係依汽車類、機器腳踏車類，先分為汽
      車駕駛執照、機器腳踏車駕駛執照二類；再依汽車及機器
      腳踏車之各該級類，分為小型車、大貨車、大客車、聯結
      車駕駛執照、以及大型機車、普通重型機車、輕型機車駕
      駛執照；另就汽車駕駛執照依自用及因職業而駕駛分為普
      通及職業駕駛執照。而就上開汽車及機器腳踏車之各類級
      駕駛執照之持用方式，汽車駕駛執照、機器腳踏車駕駛執
      照間，除已持有汽車駕駛執照可騎乘輕型機器腳踏車外，
      該二類駕駛執照不可流用，否則即屬無照駕駛，均應依道
      路交通管理處罰條例第21條第1 項第1 款、第2 款、第9
      款規定處罰；再以，持有「汽車駕駛執照」或「機器腳踏
      車駕駛執照」，均以持有各類（汽車或機器腳踏車）高級
      車種駕駛執照者，可駕駛該級車類以下之同類車類，如取
      得更高一級車類之駕駛資格時，即由監理機關換發該駕駛
      高一級類之駕駛執照。
（六）再依道路交通管理處罰條例第67條第6 項固規定：「汽車
      駕駛人違反本條例規定，應受吊扣駕駛執照處分，於汽車
      駕駛人係無駕駛執照駕車者，在所規定最長吊扣期間內，
      不得考領駕駛執照」等情，然汽車駕駛人取得高一級車類
      之駕駛資格者，應換發駕駛執照，並准其駕駛較低級車類
      之車輛，其規定如下：七、已領有重型機器腳踏車駕駛執
      照者，得駕駛普通重型機器腳踏車、輕型機器腳踏車。道
      路交通安全規則第61條第1 項第7 款亦定有明文，即持有
      重型機器腳踏車駕駛執照是可以騎乘輕型機車。本件異議
      人持有重型機器腳踏車駕駛執照，此有汽車駕照基本資料
      各1 紙在卷可按（見原審卷第22頁），是其於97年12月21
      日3 時22分許，在飲酒後駕駛車牌號碼UGH-620 號輕型機
      車，並非無照駕駛，準此，自無上開道路交通管理處罰條
      例第67 條 第6 項規定之適用。
四、綜上所述，原處分機關裁處異議人「罰鍰新臺幣肆萬伍仟元
    ，吊扣駕駛執照12個月。並應接受道路交通安全講習。」，
    固非無見。惟本件異議人即原處分機關仍裁決人罰鍰45,000
    元，而未扣除受處分人已繳納之2 萬元，其逾此應繳金額25
    ,000元之部分，於法即有未合。又依「違反道路交通管理事
    件統一裁罰基準及處理細則」第43條第2 項第3 款規定，違
    反道路交通管理事件裁決書處罰主文欄，應依基準表記明處
    罰種類，並「記明應受吊扣駕駛執照之名稱」，原處分主文
    欄僅載稱「... 吊扣駕駛執照12個月... 」，漏未載明所吊
    扣駕駛執照之種類名稱；且異議人雖未持有輕型機器腳踏車
    駕駛執照，卻領有重型機器腳踏車駕駛執照，原處分機關裁
    處吊扣之駕照究係何者，未臻明確。再依修正後之道路交通
    管理處罰條例第68條規定，受吊扣駕駛執照處分時，僅能吊
    扣違規當時異議人所駕車類之駕駛執照，即輕型機器腳踏車
    駕駛執照，並無得吊扣異議人持有他級駕駛執照之依據，原
    處分機關亦不得吊扣異議人所持有之重型機器腳踏車駕駛執
    照。乃原處分機關逕予裁處吊扣駕駛執照12個月，且實際竟
    將異議人之重型機器腳踏車駕駛執照予以吊扣，亦有未洽。
    且本件異議人領有重型機器腳踏車駕駛執照，則其領有駕駛
    執照駕駛輕型機器腳踏車，仍屬有照駕駛，而非無照駕駛，
    已如前述。原審撤銷原處分，而以異議人無領有機器腳踏車
    之駕駛執照，即無該輕型機器腳踏車之駕駛執照可供吊扣，
    原處分機關自無庸就普通重型機器腳踏車駕駛執照之部分為
    吊扣處分為由，改依道路交通管理處罰條例第67條第6 項之
    規定裁處「1 年內不得考領輕型機器腳踏車駕駛執照」，亦
    有未當。抗告人抗告，執此指摘原審裁定不當，應認為有理
    由，自應由本院將原裁定撤銷，且認為有必要，並由本院自
    為裁定，撤銷原處分機關所為之處分。又法院負有司法審查
    之作用，以本案而言，就罰鍰、吊照及安全講習等處罰效果
    ，應一併審理，並重為諭知，爰撤銷原處分全部，另為裁定
    汽車駕駛人，駕駛汽車經測試檢定酒精濃度超過規定標準，
    處吊扣普通輕型機器腳踏車駕駛執照拾貳個月，罰鍰貳萬伍
    仟元，並應接受道路交通安全講習。至異議人實際上雖無輕
    型機器腳踏車駕駛執照可供執行吊扣，然此係執行問題，且
    交通主管機關尚非不得於其他駕駛執照上或電腦檔存資料註
    記吊扣輕型機器腳踏車駕駛執照，用以限制異議人之駕駛資
    格，附此敘明。
參、據上論結，應依道路交通案件處理辦法第26條，刑事訴訟法
    第413 條，道路交通管理處罰條例第35條第1 項第1 款、第
    24條第1 項第2 款，裁定如主文。
中    華    民    國    99    年    11    月    22    日
                 刑事第九庭     審判長法  官  莊秋桃
                                      法  官  范惠瑩
                                      法  官  田平安
以上正本與原本無異。
本件不得再抗告。
中    華    民    國    99    年    11    月    22    日
                                  書  記  官  馬蕙梅

司法院資訊處製作；財團法人民間司法改革基金會備份。
